最　高　行　政　法　院　判　決
　　　　　　　　　　　　　94年度判字第00730號
上　訴　人　英商．花旗萬寶通證券股份有限公司臺北分公司
代　表　人　乙○○
被 上訴 人　財政部臺北市國稅局
代　表　人　甲○○
上列當事人間因營利事業所得稅事件，上訴人不服中華民國92年
12月11日臺北高等行政法院91年度訴字第4759號判決，提起上訴
。本院判決如下：
　　主  文
上訴駁回。
上訴審訴訟費用由上訴人負擔。
　　理  由
一、上訴人87年度營利事業所得稅結算申報，原列報證券交易免
    稅所得為虧損新台幣（下同）202,564元。被上訴人初查以
    證券交易之營業費用分攤數為18,677,946元，核定其申報自
    營部門應分攤營業費用之比例為88.57%，與財政部頒函釋意
    旨不符，乃予以調整該分攤之比例為99.99%。又核其列報本
    期交際費為2,639,992元，雖就全部進、銷貨金額及提供勞
    務收入計算並未超過限額，惟基於公平合理之課稅原則，其
    經紀部門及承銷部門交際費之限額為478,638元，遂將超限
    之2,161,354元（含自報歸屬自營部門直接交際費432,458元
    及分攤自營部門交際費45,277元）轉列本期有價證券出售收
    入項下減除，核定證券交易應分攤自營部門之營業費用為22
    ,769,686元，證券交易所得為虧損4,294,304元，課稅所得
    為3,656,420元。上訴人不服，申經復查結果，未獲准變更
    ，提起訴願，亦遭決定駁回，遂提起行政訴訟。
二、上訴人於原審起訴主張：按被上訴人以財政部83年2月8日台
    財稅第831582472號函釋（以下簡稱83年函釋）為處分依據
    ，然該號函釋所謂之以有價證券買賣為專業之營利事業何指
    ，是否包括綜合證券商，實有疑義，故財政部針對綜合證券
    商及票券金融公司買賣有價證券其營業費用及利息支出之分
    攤原則，另於85年8月9日台財稅第851914404號函釋（以下
    簡稱85年函釋），就營業費用之部分明確規定，該前後二函
    釋皆針對營業費用及利息支出之分攤所為，所不同者乃前函
    釋係針對定義不明之以有價證券買賣為專業之營利事業，後
    函釋則針對綜合證券商及票券金融公司。是涉及綜合證券商
    或票券金融公司時，後函釋自應為前函釋之特別規範，而應
    優先適用。上訴人進行87年度營利事業所得稅結算申報，關
    於證券交易所得部分，即係依據財政部85年函釋，於法並無
    不合。又財政部83年函釋意旨明顯係就所得稅法第37條規定
    ，營利事業可認列之交際費限額，係以該條各款規定之總限
    額為準。被上訴人引前函釋為處分依據，卻又於處分時將上
    訴人所申報之交際費總額，先區分為應稅業務部門及免稅部
    門，再分別核算應稅業務部門可列支之交際費限額後，再將
    超過應稅業務部門可列支之交際費限額部分，移由免稅部門
    核認，顯已違反該函釋意旨，且稅捐稽徵機關實務運作上，
    對所得稅法第37條第1項之解釋，亦向以各款限額相加之最
    高總限額核實認定交際費，而不區分各款之金額，故被上訴
    人亦已違反行政先例。又按綜合券商各部門間相互合作本屬
    常態，尤其是後勤部門，本須支援經營、自營及承銷各部門
    之作業，故後勤部門所生之交際費用實無法明確歸屬。上訴
    人就後勤部門之交際費用依財政部85年函釋之旨，以經營、
    自營及承銷各部門員工人數為分攤基礎，應屬有據。另查，
    國家追求稅源之擴張仍不得違反租稅法定主義及依法行政之
    要求，以部門薪資、員工人數或辦公室使用面積等作為歸屬
    之分攤基礎，既為財政部85年函釋所許，在租稅法定主義之
    要求下，被上訴人尤不得為擴張稅源而任意於無法律之授權
    情形下擅為處分至明，是被上訴人所為處分顯有違誤，為此
    ，求為判決撤銷原處分及訴願決定等語。
三、被上訴人則以：按所得稅法第24條第1項、第4條之1及第37
    條規定，及財政部83年函釋、83年11月23日台財稅第831620
    897號函及85年函釋，上訴人為經營證券業務之綜合證券商
    ，因綜合證券商與一般投資公司之經營方式不同，其經紀、
    承銷、自營等各部門之組織架構及業務明確，各該部門因經
    營部門業務所發生之相關費用，自應個別歸屬於各該部門收
    支損益項下之營業費用認列，僅管理部門之損失費用因無法
    明確歸屬，始可按其費用性質，分別依部門薪資、員工人數
    或辦公室面積等作為合理歸屬之分攤基礎。但行為時所得稅
    法第37條規定交際費之列支係以與業務直接有關者為限，綜
    合證券商之經紀、承銷、自營等各部門經營業務所支付之交
    際費，自應依交際對象歸屬於各業務部門項下之營業費用，
    並分別依行為時所得稅法第37條規定標準限額列報。如由管
    理部門列支，並依業務部門薪資、員工人數或辦公室使用面
    積等作為合理歸屬之分攤基礎，將造成自營部門免稅項目之
    相關成本費用歸由應稅項目吸收，易造成自營部門免稅項目
    之交際費限額歸由經紀部門應稅項目交際費吸收，則綜合證
    券商將雙重獲益，不僅有失交際費及職工福利限額列支之立
    法原意，並造成侵蝕稅源及課稅不公平之不合理現象。被上
    訴人為正確計算其免稅所得額，依所得稅法第37條及財政部
    83年11月23日台財稅第831620897號函釋，分別核算其非屬
    出售有價證券應稅業務部分交際費可列支之限額，及出售有
    價證券免稅業務部分交際費可列支之限額後，再將超過應稅
    業務部門可列支之交際費限額部分，移由免稅部門核認。此
    係採對業者最有利之計算方式，於法並無不合，原核定尚無
    違誤，並有本院91年度判字第527號判決可資參照等語，作
    為抗辯。
四、原審審酌全辯論意旨及調查證據之結果，以：查所得稅法第
    4條之1及第24條第1項規定意旨，關於營利事業之費用及損
    失，既為免稅收入及應稅收入所共同發生，且營利事業出售
    證券之交易所得已納入免稅範圍，如免稅所得項目之相關成
    本費用歸由應稅項目吸收，營利事業將雙重獲益，不僅有失
    立法原意，並造成侵蝕稅源及課稅不合理現象。且所得稅法
    第37條既明定業務上直接支付之交際費，依其經營之目的分
    別訂有計算交際費之限額，自應分別依所得訂標準計算限額
    予以認定，交際費用之列支係以與業務直接有關者為限。第
    以本件上訴人既係以買賣、承銷有價證券為專業之綜合證券
    商，此觀卷附上訴人外國公司申請變更認許事項卡等影本即
    明，其經紀、承銷、自營部門等各部門經營業務所支付之交
    際費用，自應依交際對象歸屬於各業務部門項下之營業費用
    （屬可明確歸屬之費用，應個別歸屬認列），並分別依所得
    稅法第37條規定標準限額列報；反言之，苟如准由其管理部
    門列支，並依業務部門薪資、員工人數或辦公室使用面積等
    作為合理歸屬之分攤基礎，勢將造成自營部門免稅項目之相
    關成本費用歸由應稅項目吸收而致雙重獲益，不惟有失交際
    費限額列支立法原意，復造成侵蝕稅源及課稅不公平之不合
    理現象。本件被上訴人分別核算系爭非屬出售有價證券應稅
    業務部分交際費可列支之限額及出售有價證券免稅業務部分
    交際費可列支之限額後，再將超過應稅業務部門可列支之交
    際費限額部分，移由免稅部門核認，乃屬對納稅人最有利之
    方式，所為處分並無不當。從而被上訴人就系爭交際費部分
    ，將非屬出售有價證券應稅業務部分，讓上訴人享受全部之
    交際費限額，再將超過應稅業務部門可列支之交際費限額部
    分，歸屬為出售有價證券免稅業務部分之費用，轉自有價證
    券出售收入項下認列，徵諸所得稅法第4條之1、第24條第1
    項及第37條規定，及財政部83年11月23日台財稅第83162089
    7號函釋，並無不合等由，乃駁回上訴人在原審之訴。
五、上訴意旨略謂：按所得稅法第24條第1項、第71條第1項及同
    法施行細則第31條規定，可知於「課稅所得額」計算之邏輯
    順序上，乃須先計算出營利事業全體之「全年所得額」，復
    減除「免稅所得額」後，始得出「應稅所得額」（即課稅所
    得額）。此由「營利事業所得稅決算申報書」所載，營利事
    業「課稅所得額」之計算公式所示即可證之，次按所得稅法
    第37條及財政部83年11月23日台財稅831620897號函釋，並
    未明定有關交際費限額之計算，應先區分應稅、免稅業務再
    予分別限額者，準此，營利事業於交際費限額之計算，自應
    受所得稅法第24條「課稅所得額」計算邏輯之拘束，而無先
    予區分應稅、免稅業務，分別計算限額之理。再就所得稅法
    第37條之立法意旨、沿革及法條文義觀之，自始從無納稅義
    務人應區分應稅、免稅收入，分別計算交際費限額之規定。
    被上訴人自創限額計算時應先區分應稅、免稅部門，再分別
    計算限額之做法，顯已違背租稅法律主義。原審法院違背所
    得稅法之明文規定且不當擴張所得稅法第37條之文義。查上
    訴人本（87）年度交際費之申報方式，乃於各部門實際支出
    交際費時，即於各部門項下列支，僅管理部門之交際費因無
    法明確歸屬，始依據相關成本動因分攤予應稅、免稅部門吸
    收。上訴人交際費之帳列方式，完全符合上揭財政部85年函
    釋之明文規定，而無於各部門交際費發生時，逕以「全數」
    列支於管理部門項下，再分攤予應稅、免稅部門吸收之情事
    ，此點亦為被上訴人所不爭。詎料，原審對於上訴人個案之
    案情及所提示之證物未為審酌，致於上訴人已遵照上開函釋
    規定辦理之情況下，仍以違背上述函釋之規定之效果為本案
    之判決理由，實有判決不適用法規或適用不當之虞。又依所
    得稅法第37條之立法意旨及交際費之本質，暨稅捐稽徵機關
    在稅捐稽徵實務上，對於交際費限額之解釋，均係按所得稅
    法第37條第1項1至4款之規定，各自計算出每一個營利事業
    在每一業務範圍內之最高限額交際費金額，再將4項金額相
    加，以其「總額」為該營利事業當年度交際費之最高限額。
    其次，被上訴人認為營利事業於所經營者均為應稅業務下，
    限額可以「整體」之方式考慮，反之，兼營應、免稅業務下
    ，限額必須就「逐項」之方式考慮，實已恣意解釋法律。若
    依被上訴人之見解推論，縱使所從事之交易均為應稅業務，
    亦應就各項應稅業務別「超限之部份予以剔除，不得相互補
    貼」始能一貫。再者，限額規範之立意，在使列報費用僅及
    於合理範圍內，而將超限部分轉入課稅所得之增加，實與納
    稅義務人所從事之業務為應稅或免稅無關。被上訴人僅惟獨
    對於上訴人，要求「逐項」審核交際費，顯有因行業別而為
    差別待遇，而有違憲法第7條所揭諸之「平等原則」。原審
    法院89年度訴字第3297號判決亦採與上訴人相同之見解。被
    上訴人在本案中一反其以往之行政作業慣例，有違「租稅公
    平」之原則，並侵害上訴人之信賴利益。原審法院對於上訴
    人對於被上訴人此種違背行政先例之指駁，未為回應，實有
    判決不備理由或理由矛盾之處，其判決當然違背法令等語。
六、本院按涉及租稅事項之法律，其解釋應本於租稅法律主義之
    精神，依各該法律之立法目的，衡酌經濟上之意義及實質課
    稅之公平原則為之，司法院釋字第420號解釋闡示明確。行
    為時所得稅法第37條規定，係以營利事業事業所經營之目的
    為計算基礎，該條各款定有明文。同一營利事業如經營兩項
    以上之業務時，其交際費之列支必須與各該業務直接有關者
    為限。上訴人主張，依所得稅法第24條第1項、第71條第1項
    、同法施行細則第31條規定係以營利事業整體為單位核計，
    不得割裂營利事業為應稅、免稅，分別計算交際費限額云云
    ，與該法條規定之本旨未合，自不足採。次按綜合證券商之
    經紀、承銷、自營等各部門經營業務所支付之交際費，自應
    依交際對象或經紀、承銷、自營等各部門經營業務之營業收
    入歸屬於各業務部門項下之營業費用（屬可明確歸屬之費用
    ，應個別歸屬認列），並依行為時所得稅法第37條規定限額
    列報。是被上訴人為正確計算免稅所得額，依行為時所得稅
    法第37條及財政部83年11月23日台財稅第831620897號函釋
    ，分別核算上訴人非屬免稅業務部分交際費可列支之限額及
    出售有價證券免稅業務部分交際費可列支之限額，即以應稅
    及免稅業務部門分別核算交際費限額後，再將超過應稅業務
    部門可列支之交際費限額部分，移由免稅部門核認。此係採
    對業者最有利之計算方式，即將非屬出售有價證券應稅業務
    部分，讓業者享受全部之交際費限額，再將超過應稅業務可
    列支之交際費限額部分歸屬為出售有價證券免稅業務部分之
    費用，轉自有價證券出售收入項下認列，於法自無不合。要
    無不當擴張法律文義，核與行政慣例、租稅公平、信賴保護
    、平等原則、查核準則第80條第1項及財政部台財稅第85191
    4404號函釋，均無違悖。另所舉臺北高等行政法院之判決，
    並無拘束本院之效力。原審就上訴人主張各節雖未逐一指駁
    ，惟其判決結果並無不當。上訴論旨仍持前詞，指摘原判決
    違誤，為無理由，應予駁回。
據上論結，本件上訴為無理由，爰依行政訴訟法第255條第1項、
第98條第3項前段，判決如主文。
中    華    民    國    94    年    5    月    27     日
                  第三庭審判長法  官　廖　政　雄
                              法  官　林　清　祥
                              法  官　鍾　耀　光
                              法  官　姜　仁　脩
                              法  官　胡　國　棟
以  上  正  本  證  明  與  原  本  無  異
中    華    民    國    94    年    5    月    27     日
　　　　　　　　　　　　　　　書記官　張　雅　琴
